【裁判字號】    97,台上,33
【裁判日期】    970110
【裁判案由】    第三人異議之訴
【裁判全文】
最高法院民事判決                九十七年度台上字第三三號
上  訴  人  第一產物保險股份有限公司
法定代理人  乙○○
訴訟代理人  葛苗華律師
被 上訴 人  台灣日立綜合空調股份有限公司
法定代理人  甲○○
上列當事人間第三人異議之訴事件，上訴人對於中華民國九十六
年五月三十日台灣高等法院第二審更審判決（九十五年度重上更
(一)字第一九七號），提起上訴，本院判決如下：
    主  文
原判決關於駁回上訴人對被上訴人請求撤銷台灣台北地方法院九
十三年度民執庚字第三六三七號強制執行事件，就系爭不動產所
為之強制執行程序之訴及該訴訟費用部分廢棄。
上開廢棄部分，被上訴人在原審之上訴駁回。
廢棄改判部分之第二審及第三審訴訟費用由被上訴人負擔。
    理  由
本件上訴人主張：伊與訴外人和恕建設股份有限公司（下稱和恕
公司）訂定「房屋共同興建契約書」（下稱系爭合建契約），由
伊提供所有坐落台北市○○區○○段四小段一八、一八之一、一
八之二地號土地共同興建坐落台北市○○區○○路二段八十號十
六層大樓（下稱系爭大樓）。依系爭合建契約及「分配協議書」
之約定，伊應取得系爭大樓第七、八樓（包括共同使用部分）及
地下一、二、三層之八個停車位，即如原判決附表（下稱附表）
所示之不動產（下稱系爭不動產）。詎被上訴人以和恕公司積欠
其債務為由，聲請台灣台北地方法院（下稱台北地院）以九十二
年度執全字第一九九○號，對和恕公司興建之系爭大樓一至十六
樓建物為假扣押。嗣他債權人聯邦商業銀行股份有限公司以台北
地院九十三年度執字第三六三七號事件（下稱系爭強制執行事件
）調取該假扣押執行卷對系爭大樓實施強制執行；被上訴人亦另
案對之聲請強制執行（台北地院九十三年度執字第四五○五四號
）。惟上開系爭不動產係伊因合建分配所取得，屬伊所有。經伊
聲明異議並聲請停止執行，但被上訴人仍拒絕撤銷查封等情，爰
依強制執行法第十五條規定提起第三人異議之訴，求為撤銷系爭
強制執行事件，就伊所有系爭不動產所為之強制執行程序之判決
。
被上訴人則以：系爭強制執行事件，參與分配之債權人達三十餘
人，債權總額高達新台幣（下同）四、五十億元，伊債權僅數百
萬元，已無受償實益，經執行法院就伊併案強制執行之台北地院
九十三年度執字第四五○五四號核發債權憑證結案，伊已非系爭
強制執行事件之併案債權人，而僅具有假扣押債權人之身分。上
訴人就系爭強制執行事件對伊提起第三人異議之訴，當事人不適
格等語，資為抗辯。
原審將第一審准上訴人對被上訴人請求撤銷系爭強制執行程序之
判決廢棄，改判駁回上訴人此部分之訴，無非以：上訴人提供土
地與和恕公司共同興建系爭大樓。系爭大樓已建竣，並領得使用
執照，惟尚未辦妥建物第一次保存登記，經被上訴人假扣押查封
，並聲請台北地院九十三年度執字第四五○五四號強制執行，併
入系爭強制執行事件為執行等情，有房屋共同興建契約書、建造
執照及變更概要、使用執照及附表等件在卷足稽，並經調取強制
執行卷宗查閱明確。查上訴人與和恕公司間之系爭大樓合建契約
，具有買賣及承攬之混合契約性質，依雙方簽訂之合建契約書及
各業主之分配協議書內容可知，系爭大樓於開工前已就上訴人分
得之房屋及停車位即系爭不動產部分，變更起造人為上訴人之名
義，其後始開工，系爭大樓之興建事宜均由和恕公司、上訴人共
同擔任定作人，按期計價依比例分擔施工費用，上訴人另給付百
分之二點五之工程管理費予和恕公司，和恕公司就上訴人提供土
地所興建之房屋並未分得，可見就上訴人分得之系爭不動產，和
恕公司自始係為上訴人所有意思而代為建築，以完成上訴人應分
得系爭不動產之建築工作為目的；且和恕公司與上訴人間之房屋
共同興建契約書第三條第二項約定，並就涉及各層私有部分之變
更設計時，應如何計價及負擔予以約定，足知上訴人就其建造中
分得部分得要求變更設計而享有指示權，和恕公司係代為建築之
意思，系爭大樓第七、八層、相關共同使用部分及地下層八個停
車位，上訴人為原始取得人。上訴人主張系爭不動產屬伊所有，
系爭強制執行事件就系爭不動產所為強制執行程序應予撤銷云云
，但查被上訴人對於其債務人和恕公司之債權，已於另案台北地
院九十三年度執字第四五○五四號之強制執行程序中，經執行法
院於九十五年十二月二十二日核發債權憑證結案，被上訴人已不
再具備債權人之地位，則上訴人對其提起第三人異議之訴，無訴
之利益，上訴人之請求，不應准許等詞，為其判斷之基礎。
惟按對於已開始實施強制執行（包括假扣押）之債務人財產，他
債權人再聲請強制執行者，已實施執行行為之效力，於為聲請時
及於該他債權人，應合併其執行程序並依規定參與分配；因執行
假扣押收取之金錢，及依分配程序應分配於假扣押債權人之金額
，應提存之，強制執行法第三十三條、第一百三十三條分別定有
明文。又依司法院九十四年三月三十一日院台廳民二字第094000
6861號令頒布之「地方法院民事執行處併案、調卷及囑託執行要
點」第五條第（四）項規定：「假扣押事件併入執字事件後，執
字事件撤回執行者，該執字事件不得啟封，歸檔後應永久保存。
」，依上開規定，被上訴人併案之台北地院九十三年度執字第四
五○五四號強制執行案件，雖經執行法院認被上訴人聲請強制執
行無實益，而發給債權憑證結案，但台北地院九十二年度執全字
第一九九○號假扣押執行事件已由系爭強制執行事件調卷進行拍
賣程序，仍併入系爭強制執行事件內由他債權人併案強制執行中
，被上訴人在系爭強制執行事件中仍列為假扣押債權人，於系爭
不動產強制執行拍賣後，只需提出其債權憑證即可領取分配款。
且被上訴人未撤回其假扣押，系爭不動產仍因被上訴人假扣押查
封而無法辦理所有權移轉登記，且其他債權人仍調取該假扣押執
行卷併案執行拍賣系爭不動產，而該不動產如經拍賣後，執行法
院仍應就被上訴人之假扣押債權與其他債權人做成分配表受償，
被上訴人雖於另案取得債權憑證，仍可隨時就本件系爭不動產以
債權人之身分受償。是被上訴人仍具併案債權人之身分，上訴人
對其提起異議之訴，非無訴之利益。原審未察，遽為不利於上訴
人之判斷，自屬可議。上訴論旨，指摘原判決關於此敗訴部分違
背法令，求予廢棄，非無理由。又原審認定系爭不動產係上訴人
原始取得，屬其所有。從而，上訴人依強制執行法第十五條規定
提起第三人異議之訴，訴請撤銷系爭強制執行事件，就系爭不動
產所為強制執行程序，於法並無不合。此部分事實已臻明確，爰
由本院本於原審確定之事實，將該部分原判決廢棄，自為判決，
駁回被上訴人對此部分在原審之上訴，以資適法。
據上論結，本件上訴為有理由。依民事訴訟法第四百七十七條第
一項、第四百七十八條第一項第一款、第七十八條，判決如主文
。
中    華    民    國  九十七  年    一    月    十    日
                      最高法院民事第一庭
                          審判長法官  蕭  亨  國
                                法官  葉  勝  利
                                法官  高  孟  焄
                                法官  許  澍  林
                                法官  黃  秀  得
      本件正本證明與原本無異
                                      書  記  官
中    華    民    國  九十七  年    一    月  二十一  日
                                                    ｍ


司法院資訊處製作；財團法人民間司法改革基金會備份。
